【裁判字號】    91,保險,70
【裁判日期】    920219
【裁判案由】    給付保險金
【裁判全文】
臺灣高雄地方法院民事判決  九十一年度保險字第七○號
    原      告  乙○○
    訴訟代理人  甲○○  律師
    被      告  遠雄人壽保險事業股份有限公司
    法定代理人  丙○○
    訴訟代理人  丁○○
右當事人間給付保險金事件，本院判決如左：
    主      文
原告之訴及假執行之聲請均駁回。
訴訟費用由原告負擔。
    事實及理由
一、本件原告主張伊前於民國九十一年五月十四日以伊母鄭瓊華為被保險人，伊為受
    益人而向被告投保主契約「遠雄新終身壽險」及附加契約「遠雄特定傷病終身壽
    險」，嗣伊母於同年六月一日乃因癌症身故，伊即以受益人之身分而於同年七月
    間向被告請求給付身故保險金新台幣（下同）三十萬元、特定傷病保險金二十五
    萬元，惟被告竟以存證信函向伊主張「被保險人於投保時即罹患腫瘤疾病及心律
    不整疾病，卻於投保時漏未對此健康狀況作書面說明」而解除契約，並拒不給付
    上開保險金，惟被保險人即伊母鄭瓊華於投保前身體狀況一切良好，且任職於訴
    外人顏愛化粧品公司擔任業務，其並無長期臥床之事實，且無任何罹患腫瘤疾病
    之病歷，其僅係於同年五月二十八日突感腰椎不適曾至博正醫院就醫，當時醫師
    亦僅建議復健，並未發覺罹患癌症，待至同年六月十九日至高雄榮民總醫院住院
    詳予檢查，經於核磁共振後始發現身上有腫瘤而初次斷定罹患癌症，至此病情加
    速惡化而於同年六月二十四日病故，故被保險人於投保之前並無任何腫瘤病史，
    其對被告之書面詢問即無從告知，且被告亦已調閱被保險人先前及死亡前所有病
    歷而已知甚詳，被告片面主張解除契約於法自有未合，今本案被保險人鄭瓊華既
    係因腫瘤轉移即癌症造成死亡結果，而伊投保之特定傷病終身壽險附約所定疾病
    原即包括癌症在內，被告依約自應給付身故及特定傷病保險金，為此乃依兩造所
    訂保險契約及保險法第三十四條之規定，請求判令被告應給付五十五萬元及自九
    十一年九月一日起至清償日止按年息百分之十計算之利息，並願供供擔保請准為
    假執行之宣告。
二、被告則以本件被保險人鄭瓊華乃於九十一年五月十四日投保，惟其於投保後乃於
    同年六月十九日即行院，進而於同月二十四日身故，其整個過程歷時僅一個月又
    四天，惟按一般經驗法則，惡性腫瘤形成暨轉移至骨骼部位，必非上述期間即可
    造成，由此可知被保險人應於投保前即已罹患惡性腫瘤，然其於投保時對於要保
    書之書面詢問並未盡其據實告知之義務，故伊依保險法第六十四條之規定解除系
    爭契約自無任何不當之處，且依系爭特定傷病終身壽險附約第四條第二項所定之
    「本附約所稱特定傷病係指被保險人在本附約生效日起持續有效三十天後初次罹
    患並... 」之規定，其惡性腫瘤既非在三十天等待期間後始行罹患，自不符系爭
    保險契約之給付要件，而被保險人鄭瓊華於向伊投保保險商品前曾於同年二月間
    向訴外人國寶人壽保險股份有限公司（下稱國寶人壽）投保，並於三月時健檢後
    遭國寶人壽拒保，原告聲稱被保險人於向伊投保前身體狀況一切良好顯非事實，
    另原告稱被保險人死亡證明書上關於死亡原因乃記載「腫瘤轉移併長期臥床數月
    」乃為誤載，惟原告應對此有利於己之事實迄未舉證證明，原告主張自為無據，
    爰聲明求為判決駁回原告之訴及假執行之聲請，如受不利之判決，並願供擔保請
    准免為假執行之宣告。
三、本件原告主張伊於上開時日以伊母鄭瓊華為被保險人，伊為受益人而向被告投保
    主契約「遠雄新終身壽險」及附加契約「遠雄特定傷病終身壽險」，嗣伊母即被
    保險人乃於九十一年六月一日因癌症身故，伊即以受益人之身分而於同年七月間
    向被告請求給付身故、特定傷病保險金計五十五萬元，惟被告乃以存證信函主張
    「被保險人於投保時即罹患腫瘤疾病及心律不整疾病，卻於投保時漏未對此健康
    狀況作書面說明」而解除契約，並拒不給付上開保險金等情，此有原告所提人身
    保險單、特定傷病終身壽險附約、死亡證明書、存證信函等件在卷可稽，被告於
    此亦不爭執而堪信原告此部分之主張為真實，惟被告則另以前開情詞置辯。按訂
    立契約時，要保人對於保險人之書面詢問，應據實說明，要保人故意隱匿，或因
    過失遺漏，或為不實之說明，足以變更或減少保險人對於危險之估計者，保險人
    得解除契約；其危險發生後亦同，但要保人證明危險之發生未基於其說明或未說
    明之事實時，不在此限，保險法第六十四條第一、二項定有明文。經查：
    (1)、系爭保險契約之被保險人即訴外人鄭瓊華乃於九十一年六月十九日至高雄榮
        民總醫院住院治療，後因腫瘤轉移併長期臥床以致心肺衰竭而於同月二十四
        日死亡，而其至院時乃自述二個月前即因背部疼痛而全身虛弱，當地醫生對
        其做保守治療亦均無效，門診Ｘ光、核磁共振攝影顯示其第三腰椎有壓迫性
        骨折併多數骨癌轉移（腰椎、下胸椎、薦、雙側骨、左鎖骨、肩胛骨轉移）
        ，胸部肋骨及鎖骨有多樣之病態性骨折，另其住院時家屬乃代訴其二個月前
        即感腰背酸痛，外院建議臥床，經在家臥床一個多月症狀未改善，且肌肉乏
        力無法行走乙節，此有死亡證明書、診斷證明書、高雄榮民總醫院骨科出院
        病歷摘要、護理病歷病歷資料查詢函覆表等件在卷可稽，又被保險人鄭瓊華
        於九十一年三月間乃因欲向訴外人國寶人壽投保終身壽險而接受健康檢查，
        惟其乃因檢查結果有心雜音、心律不整、心瓣膜異常等情形而遭拒保等情，
        此有國寶人壽被保險人體檢報告書、醫師檢查報告書、體檢申請書、體檢照
        會單等件附卷可憑，另訴外人林粹寶招攬本件保險時乃曾就保單告知事項詢
        問被保險人鄭瓊華，經其回答後始於「被保險人健康告知事項」中逐項均予
        填勾「否」等情，亦經證人林粹寶到庭具結證述在卷，並有被保險人健康告
        知事項、業務員報告書等件附卷足參，是被保險人鄭瓊華於九十一年三月間
        即因為投保他家壽險而經體檢查知其有心雜音、心律不整等病症，且其於同
        年六月十九日至高雄榮民總醫院住院治療之二個月前即同年四月間即復已因
        背部疼痛而全身虛弱，並經就醫而聽從醫生建議在家臥床一個多月，此情應
        即為被保險人本人及其女即要保人之原告為系爭保險之投保前所明知或不得
        諉為不知，今要保人之原告及被保險人於投保系爭保險前既已知悉被保險人
        於投保前之二、三個月內即曾因體檢而知心臟有異常，且並因背部疼痛而已
        臥床，甚更已虛弱至無法行走之情事，惟其於保險招攬人填具要保書之告知
        事項而為詢問時，乃竟就其中之「最近二個月內是否曾因受傷或生病接受醫
        師治療、診療或用藥」、「過去二年內是否曾因接受健康檢查有異常情形而
        被建議接受其他檢查或治療」等事項告知為「否」，其等於應盡之告知義務
        自有故意或過失隱匿之違反，原告所辯未違據實說明之義務云云應無足採。
    (2)、按若保險事故與要保人所未告知或不實說明之事項並無關聯，則該事項已確
        定對保險事故之發生不具任何影響，保險人亦未因該未告知或不實說明之事
        項，而造成額外之負擔，「對價平衡」並未遭破壞，故此時保險人即不得以
        此為由解除契約，否則即與誠信原則有違，此為當然之解釋，並非法律故意
        排除（八十一年四月二十日修正保險法時，為免爭議，於第六十四條第二項
        即增列「要保人證明危險之發生未基於其說明或未說明之事實時，不在此限
        。」之但書），最高法院八十二年度台上字第二七九號著有判決。本件被保
        險人於投保前即有心雜音、心律不整、背部疼痛而全身虛弱無法行走之情形
        ，嗣於投保後住院檢查時乃罹患有第三腰椎有壓迫性骨折併多數骨癌轉移（
        腰椎、下胸椎、薦、雙側骨、左鎖骨、肩胛骨轉移），胸部肋骨及鎖骨有多
        樣之病態性骨折已如前述，而骨癌可分良性骨瘤、低度惡性骨瘤與高度惡性
        骨瘤三種，惡性骨腫瘤再可分為原發性、繼發性、轉移性骨癌（其他系統之
        惡性腫瘤發生骨骼轉移所致）其發生之真正原因現仍不很清楚，但可能與骨
        之過度生長、慢性炎症刺激、代謝之毛病及放射線等因素有關，最常見之惡
        性骨腫瘤病灶則係癌轉移至骨頭，尤其以脊椎及骨盆骨最常見，其臨床症狀
        除與其他癌症患者一樣有食慾減低、體重減輕、發燒等症狀外，另有患部疼
        痛，關節與肢體有局部腫塊及腫脹、關節與肢體運動受限制、皮膚潰爛、肢
        體遠端會有麻木感及發生病理性骨折或變形，而其最明顯者則為骨痛，是被
        保險人於投保前既已有背部疼痛而全身虛弱無法行走之症狀，而此症狀乃係
        骨癌之典型臨床症狀，此之事實自足以變更或減少保險人之被告對於危險之
        估計，且亦將造成其額外之負擔，其對價平衡自已遭致破壞，此病症之事實
        自屬重要事項，原告就此應據實說明之事項故意隱匿或因過失遺漏，已違反
        保險為最大善意契約之原則，被告自得據以解除系爭保險契約，其主張系爭
        保險契約業經其合法解除等語自屬可採。
    綜上所述，原告及被保險人於投保時乃因故意或過失隱匿被保險人在投保前一、
    二個月內曾接受醫師檢查並經治療之事實而未盡其應據實告知之義務，而其隱匿
    之事實與其嗣後所生保險事故之骨癌病故之發生已足以變更或減少被告對於危險
    之估計，且並致對價平衡遭致破壞而屬重要事項，其因原告違反此之告知義務而
    主張解除系爭保險契約乃屬有據，今系爭保險契約既因被告之主張解除而告溯及
    消滅，其自不負原約所定給付保險金之義務，從而本件原告依系爭保險契約之約
    定請求被告應給付五十五萬元及自九十一年九月一日起至清償日止按年息百分之
    十計算之遲延利息，依法洵屬無據，自應予以駁回，而原告之訴既經駁回，其假
    執行之聲請即失所附，自應併予駁回。
四、據上論結，本件原告之訴為無理由，合依民事訴訟法第七十八條，判決如主文。
中      華      民      國    九十二    年      二      月     十九     日
                              臺灣高雄地方法院民事第五庭
~B法  官  黃  宏  欽
右為正本係照原本作成。
如不服本判決，應於判決送達後廿日內，向本院提出上訴狀並表明上訴理由，如於本
判決宣示後送達前提起上訴者，應於判決送達後十日內補提上訴理由書（須附繕本）。
中      華      民      國    九十二    年      二      月     十九     日
~B法院書記官  史華齡


司法院資訊處製作；財團法人民間司法改革基金會備份。
